【裁判字號】    98,上更(一),147
【裁判日期】    980820
【裁判案由】    強盜
【裁判全文】
臺灣高等法院臺中分院刑事判決     98年度上更(一)字第147號
上  訴  人
即  被  告  丙○○
                    現於臺灣臺中戒治所執行中
指定辯護人  本院公設辯護人甲○○
上  訴  人
即  被  告  丁○○
                    現於臺灣臺中監獄
選任辯護人何國榮律師
上列上訴人因強盜案件，不服臺灣臺中地方法院97年度訴字第36
21號中華民國97年11月12日第一審判決（起訴案號：臺灣臺中地
方法院檢察署97年度偵字第19261號)，提起上訴，案經判決後，
由最高法院發回更審，本院判決如下：
    主  文
原判決關於加重強盜罪及所定應執行刑部分，均撤銷。
丁○○共同犯搶奪罪，累犯，處有期徒刑貳年陸月；又共同犯強
制罪，累犯，處有期徒刑陸月。應執行有期徒刑貳年拾月。
丙○○共同犯搶奪罪，累犯，處有期徒刑貳年陸月；又共同犯強
制罪，累犯，處有期徒刑陸月。應執行有期徒刑貳年拾月。
    犯罪事實
一、丁○○曾因竊盜案件，經臺灣臺中地方法院以92年度易字第
    1002號判處有期徒刑1年6月確定，甫於民國96年1月1日縮刑
    期滿執行完畢；丙○○曾因違反毒品危害防制條例等案件，
    經臺灣臺中地方法院以89年度訴字第1292號判處有期徒刑10
    月、6月（並定應執行刑為1年2月)；又因違反槍砲彈藥刀械
    管制條例案件，經本院以89年度上訴字第2222號判處有期徒
    刑 4年；又因違反毒品危害防制條例案件，經臺灣臺中地方
    法院以90年度訴字第1398號判處有期徒刑 1年；又因竊盜案
    件，經臺灣臺中地方法院以91年度易字第 955號判處有期徒
    刑4月；上開違反毒品危害防制條例經判處有期徒刑1年及因
    竊盜案件經判處有期徒刑4月部分，嗣定應執行刑有期徒刑1
    年3月。上開各案件經接續執行後，甫於95年4月14日縮短刑
    期假釋出監，於 97年6月15日縮刑期滿未經撤銷假釋，而以
    已執行完畢論。
二、詎其 2人仍不知悔改，97年8月1日下午3、4時許，丁○○約
    丙○○在豐原巿向陽路附近見面，並載送其返回台中住所，
    丙○○即將其母親所有之KCT－536號重型機車交由識路之丁○○騎乘並搭載丙○○沿路閒逛，於同日晚上 7時30分許，
    行經臺中縣潭子鄉○○路與圓通南路口停等紅綠燈時，丁○○見戊○○在該路口之臺灣中小企業銀行（下稱臺灣企銀）
    潭子分行提款機提領現金，遂先單獨下車上前監看戊○○提
    款，俟戊○○領款完畢騎乘機車返家，丁○○、丙○○竟基
    於意圖為自己不法所有之犯意，思以訛稱戊○○前有車禍糾
    紛未處理之藉口攔下戊○○伺機搶奪財物，丁○○隨即騎乘
    前開機車搭載丙○○尾隨於戊○○之後，於同日晚上7時42
    分許，戊○○騎乘機車行經潭子鄉○○路○段267之2號前，
    丁○○、丙○○見四下無人，即騎乘機車超前攔下戊○○，
    其2人隨即下車，並推由丁○○藉口戊○○騎車撞傷其友人
    ，先將戊○○騎乘之機車熄火並抽走該機車鑰匙一串，要求
    戊○○拿出證件供其察看，戊○○突遇此種狀況，一時不知
    如何處理，即拿出皮夾內之駕駛執照欲交給丁○○，丁○○
    斯時竟趁戊○○不及防備之際，先趁機伸手至戊○○之右側
    褲袋內，奪取戊○○剛領出之現金新台幣（下同）2000元，
    再隨手搶奪戊○○手上之皮夾，並立即抽取皮夾內之提款卡
    。因丁○○不知戊○○將提款卡密碼寫在提款卡之封套上，
    其與丙○○為能順利提領款項，即先由丁○○動手拉扯戊○○，逼問提款卡號碼，戊○○不從，丙○○見狀，亦趨前將
    戊○○推至附近牆壁，並以手掐住戊○○之頸部，丁○○此
    時亦上前掐住戊○○之頸部，其2人欲以此強暴之方式，逼
    迫戊○○告知密碼，而妨礙戊○○自由決定行止之權利，戊○○拒絕供出密碼，並趁機出手搶回丁○○手中之皮夾，因
    戊○○出手快速，致其左手大拇指不慎觸及丁○○所持之該
    串鑰匙而遭劃傷，戊○○搶回皮夾後即大喊救命並作出攔車
    動作，丁○○、丙○○旋騎乘前開機車逃逸，戊○○因此受
    有頸部擦傷，左手大拇指亦遭該鑰匙串割傷1.5cm×0.3cm×
    0.3cm之撕裂傷（傷害部分未據告訴)。丁○○、丙○○搶得
    2000元及戊○○之駕照、臺灣企銀提款卡各1張、機車鑰匙1
    串後，隨即持該提款卡，與丙○○共同基於以不正方法由自
    動付款設備取得他人之物之犯意聯絡，持戊○○之該張提款
    卡，依據戊○○貼在提款卡封套上之密碼，於同日晚上7時
    48分及7時55分許，在潭子鄉○○路上之7-11便利超商及大
    富路上之全家便利商店內，接續提領戊○○於臺灣企銀帳號
    00000000000號帳戶內之存款5筆，金額共計8萬1000元，所
    得由丙○○取得8000元，其餘由丁○○取得（上開以不正方
    法由自動付款設備取得他人之物罪部分，業經原審各判處丙○○、丁○○有期徒刑4月，嗣經本院以98年度上訴字第292
    號駁回其2人之上訴而確定）。
三、案經臺中縣警察局豐原分局移送檢察署檢察官偵查起訴。
    理  由
壹、有關於證據能力部分：
一、按被告以外之人於偵查中向檢察官所為陳述，除顯有不可信
    之情況者外，得為證據，刑事訴訟法第 159條之1第2項定有
    明文。偵查中對被告以外之人（包括證人、鑑定人、告訴人
    、被害人及共同被告等）所為之偵查筆錄，或被告以外之人
    向檢察官所提之書面陳述，性質上均屬傳聞證據。惟現階段
    刑事訴訟法規定檢察官代表國家偵查犯罪、實施公訴，依法
    其有訊問被告、證人及鑑定人之權，證人、鑑定人且須具結
    ，而實務運作時，檢察官偵查中向被告以外之人所取得之陳
    述，原則上均能遵守法律規定，不致違法取供，其可信度極
    高，從而，被告以外之人前於偵查中已具結而為證述，除反
    對該項供述得具有證據能力之一方，已釋明「顯有不可信之
    情況」之理由外，不宜以該證人未能於偵查中接受他造之反
    對詰問為由，即遽指該證人於偵查中之陳述不具證據能力。
    而其中所稱「顯有不可信」，係指陳述是否出於供述者之真
    意、有無違法取供情事之信用性而言，故應就偵查或調查筆
    錄製作之原因、過程及其功能等加以觀察其信用性，據以判
    斷有無顯不可信之情形（最高法院 94年度台上字第629號判
    決意旨參照）。經查，本案證人即被害人戊○○及證人即同
    案被告丁○○、丙○○等人下列經本院所引用其等於檢察官
    偵訊中所為之陳述，本院審酌各該證人於檢察官偵訊時，係
    先經檢察官依法詢問與被告間有無特定親戚或其他法律上關
    係，得拒絕證言之事由或應否具結，經檢察官於訊問後具結
    ，且檢察官均有告知具結之義務及偽證之處罰，並命證人朗
    讀結文後具結，衡情證人自必小心謹慎以免觸犯偽證罪，且
    被告等人於本院審理時不僅未提出、主張任何可供證明其等
    於檢察官偵訊時所為之陳述，究有如何之「顯有不可信之情
    況」以供本院得以即時調查等情，足認證人戊○○及證人即
    同案被告丁○○、丙○○等人下列經本院所引用關於其等在
    檢察官偵訊中所言，並無「顯有不可信之情況」存在，從而
    其等在偵訊中經具結所為之證詞，自得為證據，而有證據能
    力。
二、另按刑事訴訟法第 159條之5第2項所定：當事人、代理人或
    辯護人於法院調查證據時，知有第159條第1項不得為證據之
    情形，而未於言詞辯論終結前聲明異議者，視為有前項之同
    意。乃係基於證據資料愈豐富，愈有助於真實發現之理念，
    酌採當事人進行主義之證據處分權原則，並強化言詞辯論主
    義，透過當事人等到庭所為之法庭活動，在使訴訟程序順暢
    進行之要求下，承認傳聞證據於一定條件內，得具證據適格
    。此種「擬制同意」，因與同條第一項之明示同意有別，實
    務上常見當事人等係以「無異議」或「沒有意見」表示之，
    斯時倘該證據資料之性質，已經辯護人閱卷而知悉，或自起
    訴書之記載而了解，或偵、審中經檢察官、審判長、受命法
    官、受託法官告知，或被告逕為認罪答辯或有類似之作為、
    情況，即可認該相關人員於調查證據之時，知情而合於擬制
    同意之要件（最高法院96年度臺上字第4174號判決意旨參見
    ）。經查，本判決下列所引用之各該被告以外之人於審判外
    之書面陳述，如診所回覆函文、診斷證明書、被害人戊○○
    於臺灣企銀帳號00000000000號帳戶存摺交易明細等，檢察
    官、被告2人及其等之辯護人於本案言詞辯論終結前對於證
    據能力部分均未聲明異議，本院審酌上開證據資料製作時之
    情況，尚無違法不當及證明力明顯過低之瑕疵，亦認為以之
    作為證據應屬適當，揆諸前開規定，依刑事訴訟法第159條
    之5規定，認本院後述之前揭文書等證據資料均有證據能力
    。
三、卷附被告丁○○監看被害人戊○○領款並尾隨之照片16張、
    戊○○傷勢照片2張、案發現場照片2張等，係屬機械性紀錄
    特徵，亦即透過照相鏡頭將現實狀況映寫入膠卷，然後還原
    於照相紙上，故照片中之景象不含有人的供述要素，其係透
    過機械之作用，將現實之情形重現在照片中，該相片所顯示
    景象並非供述證據，自無傳聞法則之適用，依法自得作為證
    據。
貳、實體部分：
一、訊據被告丁○○、丙○○均矢口否認有上揭犯行，被告丁○○辯稱：伊係藉口車禍糾紛未處理為由，向被害人戊○○恐
    嚇取財，而非強盜，伊所施用之威嚇程度，客觀上並未足以
    壓抑被害人之意思，至使不能抗拒之程度；且亦未攜帶兇器
    ，被害人於原審時亦無法明確證稱所攜帶之凶器為何，診斷
    證明書亦無法認定被害人之傷勢是何種凶器所造成，復未有
    刀械扣案，被害人所受之傷害，應係其要搶回機車鑰匙時被
    該串鑰匙所割傷；而當時伊攔下被害人時，有問他撞到人不
    用處理嗎？被害人問伊等要多少錢，伊說看他要賠多少，被
    害人就從口袋內主動拿出2000元，還有將提款卡交給伊，伊
    並無強取被害人之財物云云；被告丙○○則辯稱：本件一開
    始伊並不知道被告丁○○要搶劫被害人，否則伊不會笨到騎
    自己母親的機車犯案；伊並沒看到丁○○拿刀子，本件並非
    攜帶兇器強盜，而伊亦不知道丁○○有拿到被害人之提款卡
    。伊於案發時，因看見丁○○單獨下車與被害人發生拉扯，
    護友心切，才推被害人到牆壁並掐他的頸部，伊主觀上並無
    強盜財物之犯意云云。
二、經查：
  (一)被告丁○○、丙○○確有上揭犯罪事實欄所載之犯行，業據
    證人戊○○於檢察官偵查中結證稱：伊於 97年8月1日晚上7
    點半左右，前往臺灣企銀潭子分行領2000元，歹徒從銀行跟
    蹤到潭子鄉○○路○段時，才將伊攔下，騎機車的那1個人（
    按即被告丁○○）說伊撞到他朋友，叫伊下車處理，且直接
    將伊所騎機車鑰匙抽走，並要求拿出證件，伊拿駕照時，丁○○就伸手進伊褲袋內將2000元搶走，再搶走伊的皮夾，之
    後和坐後座的那個人（按即被告丙○○）把伊推到牆壁上，
    兩個人都有出手掐住伊脖子，逼伊說出提款卡密碼，但是他
    不知道密碼有貼在封套上面，伊也沒有講，當伊要搶回皮夾
    時，拿刀的丁○○就割傷伊左手的大拇指（按被告丁○○當
    時並未持刀，詳如後述），伊大喊救命，並攔車求救，被告
    2人就跑了。伊並沒有同意將2000元及皮夾、提款卡給這2個
    歹徒，丙○○是當天坐在機車後座的人，有把伊推到牆壁，
    壓住伊脖子，講話的是另外1個人等語（見偵查卷第 44至47
    頁）；其於原審亦結證稱：伊偵查中所述均實在，案發當時
    被告 2人將伊攔下並聲稱伊撞到人，案發地點在汽車修理廠
    牆壁旁，距離馬路約2、3公尺，丁○○將伊機車熄火並抽走
    鑰匙，並命伊拿出證件，伊有要將證件給他們看，在拿證件
    同時，丁○○就搶走伊皮夾及提款卡，並將伊推到牆壁上，
    掐住脖子，逼問提款卡密碼，但是他不知道密碼有貼在封套
    上面，伊也沒有講，當伊要搶回皮夾時，拿刀的丁○○就割
    傷伊左手的大拇指（按被告丁○○當時並未持刀，詳如後述
    )，伊即大喊救命，並做出攔車的動作，他們2人就騎機車跑
    了，他們除了搶走2000元外，又從伊帳戶內領走 8萬1000元
    。當時坐在後座的丙○○全程均有在場，沒有離開過，丁○○、丙○○後來同時以手掐住伊脖子逼問提款卡號碼。伊在
    搶回皮夾時，就被劃傷左手大拇指，丙○○全程在場，約在
    伊面前手臂伸直一臂長的距離，從頭到尾都沒有離開，全程
    都有聽到伊與丁○○交談的內容及看到現場發生的情形，丁○○在逼問伊密碼時，丙○○應該也有聽到，丁○○拿走伊
    皮夾抽走金融卡時，丙○○也有在場看到等語（見原審卷第
    115頁反面至第118頁反面）。核與證人即被告丁○○於原審
    證稱：當天伊請丙○○騎機車載伊回家，因丙○○不知道路
    怎麼走，就由伊騎機車搭載丙○○，後來經過台中縣潭子鄉
    ○○○路、中山路口處台灣企銀的提款機，有遇到被害人，
    被害人領完錢後，伊就跟在被害人後面，嗣藉口被害人撞傷
    伊朋友未處理一情，將被害人攔下，並拔走被害人的機車鑰
    匙，之後拿被害人之金融卡到統一超商提款，共領 8萬1000
    元等語相符（原審卷第111頁反面至第114頁）。而被害人確
    受有頸部擦傷、左手大拇指 1.5cm×0.3cm×0.3cm之撕裂傷
    ，經縫合 2針之傷害，亦有被害人受傷之頸部擦傷照片、左
    手拇指受傷照片及潭子林外科診所於97年8月9日開具之乙種
    斷證明書在卷可稽（見警卷第25、26頁），暨路口監視器及
    便利商店監視器翻拍被告丁○○監看被害人領款並尾隨之照
    片、案發現場照片附卷可參（見警卷第16至20頁）。
  (二)被告2人雖以前詞置辯，然查：
  1.按刑法上恐嚇取財罪之「恐嚇」，係指以危害通知他人，使
    該人主觀上生畏佈心之行為，此危害之通知，並非僅限於將
    來，其於現時以危害相加者，亦應包括在內。又恐嚇之手段
    ，並無限制，其以語言、文字為之者無論矣，即使出之強暴
    、脅迫，倘被害人尚有相當之意思自由，而在社會一般通念
    上，未達於不能抗拒之程度者，均屬本罪所謂「恐嚇」之範
    疇（最高法院81年台上字第867號判決意旨參照)。查，被告
    丁○○攔下被害人所騎乘之機車後，係藉口被害人騎車撞傷
    其友人，先將被害人騎乘之機車熄火並抽走該機車之鑰匙，
    要求被害人拿出證件供其察看，而趁被害人突遇此種狀況，
    一時不知如何處理，毫無防備之際，隨即伸手至被害人之右
    側褲袋內，奪取2000元，再隨手搶奪被害人手上之皮夾，並
    立即抽取皮夾內之金融卡等情，業據本院認定如前，核被告
    丁○○上開所為，應係趁被害人不及防備，而搶奪被害人戊○○之2000元及皮夾，並非以將來或現時之危害告知被害人
    ，使被害人心生畏怖，核與恐嚇取財之構成要件不符，被告
    丁○○此部分所辯，自不足採信。
  2.被害人身上之2000元及置於皮夾內之提款卡確係遭被告丁○○強行取走等情，業據證人戊○○證述如前，且被告丁○○
    於偵查中亦結證稱：本案係丙○○伸手到被害人褲袋內拿走
    2000元及提款卡云云（見偵查卷第52頁），被告丁○○並非
    陳稱係被害人戊○○主動交出，足見被害人戊○○上開所證
    應屬實情。而被告丁○○上開於偵訊所稱：係被告丙○○伸
    手進去被害人褲袋拿出來的云云，不僅為被告丙○○於原審
    所否認（見原審卷第106頁反面、第107頁），且核與證人戊○○上開所證不符，顯係事後卸責之詞，不足採信。至被告
    丁○○於原審雖另證稱：伊於偵訊時因毒癮未戒斷，當時神
    智不清，檢察官問什麼，伊就說什麼云云（見原審卷第113
    頁反面），惟當日偵訊日期係97年8月28日，有該筆錄可證
    （見偵查卷第51頁），而被告丁○○早已於同年月20日因另
    案羈押於臺中看守所，此有其在監在押全國紀錄表在卷可稽
    （見原審卷第19頁)，距該次偵訊時已8日，且當日偵訊前檢
    察官有告以共同被告得拒絕證言及具結之義務及偽證之處罰
    ，被告丁○○能理解且選擇作證，且在結文上簽名，再觀之
    偵訊內容，其對於檢察官所問是否涉犯強盜案，尚能清楚明
    白表示：不承認等語（見偵查卷53頁），則其辯稱偵訊作證
    所言是因毒癮未戒斷而胡言亂語云云，顯屬推諉之詞，不足
    採信。是被告丁○○於原審辯稱：係被害人主動交出2000元
    及提款卡云云，亦屬卸責之詞，不足採信。
  3.證人即被告丁○○於原審雖曾證稱：當時伊騎機車經過臺中
    縣潭子圓通南路、中山路口處之臺灣企銀所設置的提款機時
    ，有遇到被害人，伊即跟丙○○說要下車去認個人，伊有跟
    他說那個人好像是撞到伊朋友的人，所以伊要下車認他，後
    來伊將被害人攔下後，就站在機車旁邊跟被害人說話，伊沒
    有注意丙○○在做什麼，他好像有下車，那時候天色昏暗，
    他好像有去旁邊尿尿，那時候伊有回頭看，沒有看到他，後
    來伊有問他剛剛去哪裡，他跟伊說他去尿尿。伊一直都在機
    車旁邊跟被害人說話，後來講了2、3分鐘左右，伊跟丙○○
    就騎機車走了，過程中丙○○除將伊與被害人拉開外，並沒
    有對被害人做什麼動作，直到在回家的路上，亦即快到伊家
    的時候，伊才跟晉勝說伊有搶被害人的錢云云（見原審卷第
    111頁反面至115頁）。但查，佯稱被害人曾騎車撞到被告丁○○之友人僅係藉口，而非事實等情，業據證人即被告丁○○於原審證述在卷（見原審卷第114頁)，是在臺灣企銀提款
    機處，被告丁○○有無必要向被告丙○○佯稱：伊好像看到
    撞到伊朋友的人，要下車確認云云，即有可疑；參以被告丙○○於原審係辯稱：丁○○當時係告訴伊要下車去認 1個人
    ，那人好像是撞到伊妹妹的人云云（見原審卷第105頁反面)
    ，亦與被告丁○○上開所證不符，足見被告丁○○上開所證
    應係迴護被告丙○○之詞，不足採信；況被告丁○○當時若
    確告知被告丙○○，其係下車確認被害人是否即係曾騎車撞
    傷其朋友（甚或撞傷其妹妹）之人，被告丁○○於下車確認
    後，被害人茍如其所言，確曾駕車撞傷其友人，被告丁○○
    應係當場即與被害人理論；而若係誤認，其應即駕車搭載被
    告丙○○離去，焉有可能於被害人領完款外，其仍騎乘機車
    搭載被告丙○○一路尾隨被害人，並於上開案發地點始下車
    攔截被害人，由此益徵被告丁○○上開於原審所證，確屬虛
    偽。再依證人戊○○於本院證稱：當時在案發地點，被告 2
    人下車後就站在一起，丙○○離伊約 1隻手臂長的距離，伊
    與丁○○之對話，丙○○都聽得一清二楚等語（見本院卷第
    68頁），可見被告丙○○當天對被告丁○○所為之一切情節
    ，均知之甚詳；參以被害人不願說出提款卡密碼時，被告丙○○又趨前將被害人推至附近之牆壁，並手掐被害人之頸部
    ，以逼問密碼，更足見被告丙○○一開始即知悉被告丁○○
    之目的為何，並參與本案犯行，被告 2人就本案犯行，顯有
    犯意聯絡及行為分擔，被告丙○○上開所辯，亦屬事後卸責
    之詞，不足採信。
  (三)公訴人雖以證人戊○○於偵訊時證稱：當時被告 2人將伊推
    到牆壁上， 2人並出手掐住伊脖子，逼伊說出提款卡密碼，
    但伊沒有講，丁○○就拿出 1把刀，逼伊說出密碼，嗣伊要
    搶回皮夾時，丁○○就拿刀割傷伊左手的大拇指等語（見偵
    查卷第45頁），及被害人受傷之頸部擦傷照片、左手拇指受
    傷照片，暨潭子林外科診所所開具之上開乙種斷證明書等證
    據，認被告 2人所為應係涉犯刑法第330條第1項之攜帶兇器
    加重強盜罪嫌。但查：
  1.被告丁○○始終堅詞否認其於拿取被害人財物時有攜帶刀械
    或兇器等語（見偵查卷第 52頁，原審卷第第45、第118頁反
    面、第119頁反面，本院卷第101頁反面、102頁反面)。雖被
    告丙○○於偵查時曾供稱：「（問：丁○○有無拿刀出來？
    ）好像有。」、「（問：有無拿刀架著被害人？）好像有。
    」等語（見偵查卷第8頁)，然其嗣於原審及本院即均否認被
    告丁○○於案發當日有攜帶刀械或兇器，並稱：「（問：你
    在這個過程中，有無看到丁○○拿出任何的利器？）真的沒
    有．．．一路上丁○○載我，我都沒有看到丁○○有拿刀子
    。」、「(問：同日《即97年8月16日》偵訊筆錄中，你為何
    回答丁○○好像有拿刀架著被害人？）因為我的判斷力，如
    果他沒有拿刀子，被害人手怎麼會受傷，縫了兩針。丁○○
    跟我說被害人是要跟他搶鑰匙的時候割到的．．．我有問他
    是否有拿刀，他說沒有，他說被害人要把鑰匙搶回去割到的
    。」、「（問：你於偵訊中說，檢察官問你，丁○○是否有
    拿刀出來，你回答說好像有，後來檢察官又問有無拿刀架著
    被害人，你說好像有．．．為何這樣回答？）沒有拿刀架著
    被害人，但是有架著被害人，就是他們（指丁○○及戊○○
    ）在拉扯的時候，我過去推被害人在牆壁上，丁○○就衝過
    來，跟我一起將被害人架在牆壁上．．。」等語（見原審卷
    第107、108頁，本院上訴卷第101頁反面)。且證人戊○○嗣
    於原審亦證稱：「（問：你發生這件事情的地點是在何處？
    ）那個地方比較黑，在汽車修理廠牆壁．．．就是我被攔下
    後，丁○○將我機車鑰匙熄火抽走，然後他叫我拿證件給他
    ，他是先搶走我皮夾後，再將我推到牆壁旁邊，後來丙○○
    就過來一起掐住我的脖子，丁○○、丙○○同時有用手掐住
    我的脖子，丁○○後來有拿刀。」、「（問：你有看到丁○○拿刀，他拿了什麼刀？）我沒有看到，但是因為他有將我
    的大拇指割傷，所以我認為他是拿刀。」、「丁○○自己說
    他要拿刀，我沒有注意到他有拿什麼東西出來。」、「（問
    ：你被他割傷時，你是否有注意到他有拿什麼東西割你？）
    沒有。」、「（問逼你說出提款卡密碼的人是誰？）丁○○
    ，當時丙○○也在場．．．當時他們已經將我壓住在牆壁上
    問我的。」、「（問：該刀子是水果刀？）我不知道。」、
    「（問：是什麼形狀的刀子？)短短的1支，但是不太清楚。
    」、「（問：丁○○所拿的刀子，刀鋒約多長？）我不知道
    ，我沒有看到。因為太黑了，看不清楚。」等語（見原審卷
    第116頁至第118頁反面）；又被害人戊○○於案發當日即97
    年8月1日晚上前往潭子林外科診所就診時，其左手大拇指固
    受有1.5cm×0.3cm×0.3cm之撕裂傷，經縫合2針，至同年月
    12日始痊癒，此有該診所之診療紀錄及診斷書在卷可證（見
    警卷第26頁、原審卷第126至128頁），但經原審就前開診療
    資料所指上開撕裂傷之形成原因為何，能否排除刀片、折疊
    刀、小刀或其他刀器所致等情，再向潭子林外科診所函詢，
    據該診所函覆稱：「．．．其致傷原因，因傷口不大，僅長
    1.5cm ，故是否刀傷或不慎割傷，均有可能，不能明確看出
    。」等語，有該診所之函文在卷可參（見本院上訴卷第80頁
    ）；而卷附戊○○之受傷照片（見警卷第25頁），亦只顯示
    被害人於拍照當時，其左手拇指部位曾裹著紗布而已，綜觀
    上開證據，依罪疑有利於被告之法理，尚難認被告丁○○當
    時確有持刀割傷被害人之左手大拇指；而被害人戊○○所受
    之上開傷勢甚為輕微，傷口僅長 1.5cm，該傷勢衡情自有可
    能係被害人為搶回被告丁○○手中所持之該串鑰匙（依證人
    戊○○於原審所證，當時被告丁○○係抽走一串鑰匙，而非
    僅1把機車鑰匙《見原審卷第116頁反面》），因速度較快、
    動作較大，遭該該串鑰匙中某特定部分所割傷，故被告丁○○所辯被害人所受之傷勢，應係其搶回該串鑰匙時，遭該串
    鑰匙所割傷等語，尚堪採信。
  2.按刑法上之搶奪罪，其為奪取他人所有物雖與強盜罪無殊，
    但搶奪行為僅指乘人不及抗拒而為奪取者而言，如果施用強
    暴脅迫使人不能抗拒而為奪取，即應成立強盜之罪。至所謂
    強暴脅迫手段，祇須抑壓被害人之抗拒，足以喪失其意思自
    由為已足，縱令被害人實際並無抗拒行為，仍於強盜罪之成
    立，不生影響（參照最高法院20年非字第84號判例意旨）。
    查，被告 2人係趁被害人不知所措，而不及防備之際，強取
    被害人之2000元及置於皮夾內之提款卡等情，業據證人戊○○於本院證稱：伊第一次遇到這種事情，不曉得如何處理，
    丁○○說要看伊的證件，伊就要拿證件給他，他就先搶伊身
    上的2000元等語（見本院更一審卷第68頁反面、第69頁）；
    況當時被告丁○○亦僅係藉口被害人撞傷其友人，而要求被
    害人拿出證件，核其此部分所為，並無施用任何強暴、脅迫
    之行為；雖證人戊○○於本院曾證稱：當時伊怕到，不敢反
    抗，所以才遭丁○○搶走錢等語（見本院更一審卷第69頁）
    ，惟參以被告 2人一再逼問被害人之提款卡密碼，被害人不
    僅不為所動，仍趁機奪回被告丁○○手中之皮夾，且於大喊
    救命後，又擺出攔車之動作，足徵被害人當時應尚未達到不
    能抗拒之程度，是核被告 2人強取被害人之2000元及提款卡
    之行為，應係犯刑法之搶奪罪，而非強盜罪。
  (四)綜上所述，被告 2人上開所辯，要屬事後卸責之詞，不足採
    信，本件事證明確，被告2人上開犯行，應堪認定。
三、核被告丁○○、丙○○上開強取被害人之2000元及提款卡之
    所為，應係犯刑法第325條第1項之搶奪罪；其 2人取得提款
    卡後，為逼問被害人之密碼，而推被害人至牆壁，並以手掐
    被害人頸部之所為，而妨礙被害人自由決定行止之權利，則
    均係犯刑法第304條第1項之強制罪，公訴人認被告 2人上開
    所為，應係犯刑法第330條第1項之攜帶兇器加重強盜罪，其
    起訴法條容有未洽，然因起訴之基本社會事實相同，爰變更
    起訴法條，改論以刑法第 325條第1項之搶奪罪及同法第304
    條第1項之強制罪。被告 2人間就上開2罪，具有犯意聯絡及
    行為分擔（詳如前述)，均應論以共同正犯。被告2人係於搶
    奪提款卡後，為逼問密碼，才另為上開強暴之行為，而妨礙
    被害人自由決定行止之權利，是其2人所犯上開2罪，顯係犯
    意各別，行為互殊，自應分論併罰。被告丁○○、丙○○有
    犯罪事實欄所載之前科素行，甫分別於 96年1月1日、97年6
    月15日縮刑期滿執行完畢，此有臺灣高等法院被告前案紀錄
    表在卷可稽，被告2人前受有期徒刑之執行完畢後，於5年以
    內故意再犯本件有期徒刑以上之 2罪者，各為累犯，均應依
    刑法第47條第1項之規定加重其刑。
四、原審以被告 2人此部分罪證明確，予以論罪科刑，固非無見
    ，惟本案尚無證據足以證明被告丁○○當時確有持刀械割傷
    被害人，且被告2人上開所為，應係犯刑法第 325條第1項之
    搶奪罪，及同法第304條第1項之強制罪，原審疏未審究上情
    ，而認被告 2人所為，應係犯刑法第330條第1項之攜帶兇器
    加重強盜罪，即有未洽，被告 2人上訴意旨猶執前詞指摘原
    判決不當，雖無理由，但原判決既有上開可議之處，自應由
    本院將原判決此部分及定應執行刑部分均撤銷改判。爰審酌
    被告丁○○、丙○○之平日素行不佳，不思以正當途徑賺取
    財富，反而心生貪念，其 2人竟思以假稱車禍糾紛未處理即
    隨意攔下被害人，搶奪被害人之財物，且為逼問密碼又對被
    害人施以強暴，妨礙被害人自由行動之權利，手段均非屬平
    和，惡性不輕，且犯後未能坦承犯行，然考量被告丁○○事
    後已與被害人達成和解（見本院上訴卷第74頁所附之和解書
    )，且被害人於本院亦表示願意原諒被告2人（見本院更一審
    卷第68頁反面、第70頁)，及被告2人參與之情節等一切情狀
    ，分別量處如主文所示之刑，並定其應執行之刑。
據上論結，應依刑事訴訟法第369條第1項前段、第364條、第300
條、第 299條第1項前段，刑法第28條、第304條第1項、第325條
第1項、第 47條第1項、第51條第5款，刑法施行法第1條之1，判
決如主文。
本案經檢察官乙○○到庭執行職務。
中    華    民    國    98    年    8     月    20    日
            刑事第十庭    審判長法  官  林  照  明
                                法  官  林  欽  章
                                法  官  蔡  名  曜
以上正本證明與原本無異。
被告就搶奪罪部分，得上訴，其餘不得上訴；檢察官均得上訴。
如不服本判決應於收受送達後10日內向本院提出上訴書狀，其未
敘述上訴之理由者，並得於提起上訴後10日內向本院補提理由書
（均須按他造當事人之人數附繕本）「切勿逕送上級法院」。
                                書記官  劉  恒  宏
中    華    民    國    98    年    8     月    24    日


司法院資訊處製作；財團法人民間司法改革基金會備份。
